【裁判字號】    98,台上,7145
【裁判日期】    981127
【裁判案由】    違反山坡地保育利用條例
【裁判全文】
最高法院刑事判決            九十八年度台上字第七一四五號
上  訴  人  甲 ○ ○
            乙○○○
上列上訴人等因違反山坡地保育利用條例案件，不服台灣高等法
院台中分院中華民國九十五年四月十三日第二審判決（九十三年
度上訴字第七四八號，起訴案號：台灣苗栗地方法院檢察署九十
一年度偵字第三四七一號），提起上訴，本院判決如下：
    主  文
上訴駁回。
    理  由
按刑事訴訟法第三百七十七條規定：上訴於第三審法院，非以判
決違背法令為理由，不得為之。是提起第三審上訴，應以原判決
違背法令為理由，係屬法定要件，如果上訴理由書狀並未依據卷
內訴訟資料，具體指摘原判決不適用何種法則或如何適用不當，
或所指摘原判決違法情事，顯與法律規定得為第三審上訴理由之
違法情形，不相適合時，均應認其上訴為違背法律上之程式，予
以駁回。本件原審經審理結果，認為上訴人甲○○、乙○○○（
係夫妻，下稱上訴人二人）共同經營福德遊樂農場（下稱福德農
場），而違反山坡地保育利用條例之犯行罪證明確，因而撤銷第
一審之科刑判決，改判論甲○○、乙○○○以共同在公有山坡地
內，擅自墾殖及設置工作物罪，依序各處有期徒刑一年八月、一
年二月；乙○○○並諭知緩刑四年；及均為相關沒收之宣告。已
詳敘調查、取捨證據之結果及憑以認定犯罪事實之心證理由。並
就上訴人二人否認犯行之供詞及其所辯各節認非可採，詳加指駁
。從形式上觀察，原判決並無足以影響判決結果之違法情形存在
。上訴意旨略以：(一)、上訴人二人向饒陳梅妹承租土地前，僅查
明所欲購買土地之所有人為何，未及於其他土地之所有人，且欲
查明土地所有人僅須向地政事務所申請閱覽或請領登記謄本即可
，無須另行查閱其他文件，又依台灣省政府（六九）府農山字第
一二０一六六號公告、苗栗縣政府六九府農保字第一七一六六號
公告顯示，列入山坡地保育區之土地未記載具體地號，況至民國
七十三年七月二十八日，政府始將列入山坡地保育區土地之事實
登載於土地登記簿內，難認上訴人二人於六十九年間即知悉原判
決附表（下稱附表）五所示之國有土地（下稱系爭土地）列入山
坡地保育區之事，原判決所為認定，有違經驗法則，亦有判決理
由矛盾之違法。(二)、甲○○於偵、審中並未指述伊與乙○○○共
同涉犯未經同意在系爭土地墾殖及設置工作物等情，亦未於審判
中立於證人身分接受詰問，所為供述不得作為其他共同被告之判
決基礎；且卷內無相關事證足資證明乙○○○知悉系爭土地列入
山坡地保育區之事；復依乙○○○於法務部調查局苗栗縣調查站
調查（下稱調查）中所述，足見其不瞭解福德農場之用地範圍、
所有權歸屬及經營狀況；又乙○○○縱有參與六十年至七十年間
福德農場之開發工作，追訴權時效亦已完成，原判決未予查明，
遽論上訴人二人為共同正犯，採證有所違誤，併有應於審判期日
調查之證據而未予調查之違法。(三)、甲○○與馬上發國際企業股
份有限公司（下稱馬上發公司）代表人林資清（未據起訴）簽訂
委託經營契約前，甲○○為取得上開兩筆土地之使用權，曾向苗
栗縣公館鄉○○段（下稱福基段）五六一之四、五六一之一三等
地號土地之所有人乙○○○提及欲委託馬上發公司經營福德農場
等之事，惟其並非在徵求乙○○○之同意，原判決不察，據以認
定上訴人二人與林資清間具共同正犯關係，即有違誤。(四)、乙○
○○於偵查中僅稱平日由伊及伊先生經營農場，由伊先生負責客
人露營，伊負責安排食宿、接聽電話等語，核與原判決理由所援
引乙○○○所述者不符，亦有判決理由矛盾之違法。又甲○○雖
於調查及偵查中自白其有參與馬上發公司對於農場之經營等語，
惟與前揭委託經營契約書內容不符，原審法院未予詳查，卷內復
查無證據足資證明，原判決所為認定，亦有違誤。(五)、依原判決
理由所引公文所示，足見甲○○係為了取得尚未獲得河川公地使
用許可之土地之合法使用權，乃積極向主管機關爭取使用權利，
復以甲○○與馬上發公司間係簽訂委託經營契約，並未約定甲○
○另負有向主管機關申請許可之義務等情，原判決遽認上訴人二
人共同參與馬上發公司之墾殖與設置工作物行為，亦有違誤。(六)
、參諸證人蔡博雄、任達於第一審審理中所述：依航照圖判讀之
面積僅看照片概算，伊等未至現場勘查，及高空航照難以判讀河
床地與高莖作物甫遭砍除地之不同，判釋成果表所載面積有可能
未將高莖作物砍除範圍計算在內等語，暨甲○○二次行文行政院
農業委員會林務局農林航空測量所（下稱航空測量所），函覆結
果均表示福德農場西北側山勢陡峭遮蓋，無法明確辨認界線，致
生約二公頃誤差等情，足見僅依航照圖判讀之面積，不足採為判
決之基礎。原判決未說明不採取上開證據之理由，有判決理由不
備、矛盾之違法。(七)、證人蔡博雄於偵查中所述福德農場於六十
九年至九十年間開發狀況，與監察院八十九年十二月十三日（八
九）院台內字第891900796 號函檢附調查報告內容不符，足見蔡
博雄徒憑航照圖所為證述與事實不符，原判決將之採為判決基礎
，即有違誤。又上開監察院調查報告所記載之墾殖及設置工作物
等行為，均係於七十九年六月以前所為，至檢察官發動偵查權之
九十年四月九日止，追訴權時效已完成，原判決不察，遽為上訴
人二人有罪判決，亦有違法。(八)、依甲○○與馬上發公司間往來
書函顯示，甲○○一再催告馬上發公司應依規定向主管機關申請
許可，始得進行開挖整地工程，復參酌甲○○業於八十二年十二
月三十一日發函馬上發公司聲明終止契約等情，足見八十一至八
十二年間，系爭土地墾殖或設置工作物之行為均係馬上發公司所
為，與上訴人二人無涉，原判決不察，遽認上訴人二人與林資清
具有共犯關係，即有違誤。(九)、依附表五之記載，上訴人二人非
法墾殖之土地大多屬經公告列為山坡地保育利用範圍之「未登錄
之國有土地」，惟原判決理由所引證據資料無法證明上情，僅能
證明福基段五五八地號等十五筆土地已編列為山坡地保育區之事
，原判決有認定事實不憑證據之違法。(十)、證人蔡博雄於第一審
審理中證稱：「（問：八十一年跑馬場中間下方所蓋的是馬舍？
）是的，但現在已經拆除了」等語，惟原判決於理由中將其所為
證述誤記為「『八十二』年跑馬場中間下方多蓋一排建物係馬舍
云云」，顯與卷內筆錄不符，有判決理由矛盾之違法云云。惟查
：(一)、原判決認定乙○○○共同參與本件犯行，並非單以共同被
告甲○○未立於證人地位所為之供述，為其依憑之證據（詳如後
述），乙○○○上訴意旨復未說明除去該共同被告之供述，原判
決即不能為同一事實之認定，是其就此部分證據能力之指摘，依
刑事訴訟法第三百八十條規定之意旨，尚不得執為適法之第三審
上訴理由。(二)、證據之取捨及犯罪事實之認定，乃事實審法院之
職權，苟其取捨，不違背經驗法則或論理法則，不得任意指為違
法；又證據之證明力如何，由事實審法院本於確信自由判斷之，
此項自由判斷之職權行使，苟係基於吾人日常生活之經驗，而未
違背客觀上應認為確實之定則，又已敘述其何以為此判斷之理由
者，亦不容漫指為違法，而據為適法之第三審上訴理由。原判決
業已依憑上訴人二人於調查及偵查中之供述（均坦承其夫妻二人
共同經營上開福德農場等情），及台灣苗栗地方法院檢察署檢察
官暨第一審分別前往現場勘驗，製有履勘現場筆錄、勘驗筆錄，
及經濟部水利署第二河川局函附福德農場土地使用面積清冊及藍
晒圖，苗栗縣苗栗地政事務所函附前揭農場使用土地清冊、河川
公地測量原圖及實測位置圖，財政部國有財產局台灣中區辦事處
新竹分處函，暨苗栗縣政府函等證據資料，據以認定上訴人二人
所經營之福德農場範圍，為乙○○○名下之前揭福基段第五六一
之四、第五六一之一三地號土地，及附表一至五之土地，其中附
表五土地係公有，上訴人二人並未有正當使用權源。原判決復以
上訴人二人於第一審之供述，及卷附台灣省政府公報、苗栗縣政
府公告影本及土地登記簿謄本等相關資料，據以認定上開土地早
於六十九年二月已經公告為山坡地，上訴人二人於福德農場數十
公頃土地開發前，即已查閱相關土地資料，並就其中部分土地為
價買行為，自已查知上開土地為山坡地。原判決又以甲○○所陳
述情節，及證人即航空測量所資料課課長蔡博雄、調查課技工任
達所證述，並參酌卷附航空測量所航照圖及判釋成果表，據以認
定福德農場於八十一年七、八月間已完成大部分施設，然仍有少
部分約二公頃多之土地開發墾殖，係至八十一年九月二十六日航
照圖拍攝日期後迄八十二年航照圖拍攝日期（即八十二年六月八
日）前，方為完工，上訴人二人擅自墾殖及設置工作物之行為，
係至八十二年六月八日前某日止之事實。對於上訴人二人所辯均
為卸責之詞，殊無足取，於理由內依憑調查所得之證據，詳加指
駁、說明。此屬事實審法院證據取捨之職權判斷，並無違背客觀
存在之經驗法則或論理法則，自不容上訴人二人漫事指為違法。
又證人蔡博雄業於偵查中證陳：「……八十二年在跑馬場中間水
池又多一小島，跑馬場下方蓋一排建物……」等語明確（見他字
第六二五號卷第一七七─一頁）。而甲○○於第一審係稱：「（
問：『八十一年』跑馬場中間下方所蓋的是馬舍？）是的，但現
在已經拆除了」等語，原判決誤認甲○○所稱係：「八十二年」
（見原判決第八頁倒數第五、六行，第一審卷第九十三頁），而
有瑕疵。然原判決並非單憑甲○○該項陳述為判決之基礎，且上
訴意旨復未說明除去上開證據，原判決即不能為同一事實之認定
，故原判決此部分之違誤，難謂於判決有所影響，依刑事訴訟法
第三百八十條之規定，仍不得為合法之第三審上訴理由。(三)、原
判決業已依憑乙○○○於調查中及檢察官偵訊時均坦承福德農場
係夫妻共同獨資經營，並有參與經營，協助種植花草等行為；並
於偵查時陳稱：甲○○於事前亦曾向伊告知關於農場之開發整地
及委由馬上發公司開發等情（見原判決第四頁，理由一之(一)）。
甲○○雖於八十年七月二十八日與馬上發公司代表人林資清簽訂
協定書；雙方再於同年十月二十九日簽訂委託經營契約書，約定
自八十年八月一日起至九十一年七月三十一日止委託馬上發公司
經營等情，然甲○○供稱：「（問：協定書是委託經營，還是共
同經營？）我也參與經營」、「（問：既然你參與經營，為何寫
說：乙方代為繼續經營？）由雙方共同協商做決定」、「（問：
經營的利潤如何分配？）我提供現有設備場地，依契約第五條規
定，他每月給我新台幣十五萬元」、「（問：對外營業，是營業
什麼？）馬場及露營」，亦自承雖與馬上發公司簽訂委託經營契
約書，然其亦參與經營之事實。並援用苗栗縣政府函、甲○○覆
函，以及台灣高等法院八十三年度上易字第七三四號案卷（含卷
內八十二年四月二十四日福德農場簡報資料一份）等相關證據資
料，本於調查所得心證，綜合研判，敘明其認定乙○○○有參與
福德農場實際經營，就本案擅自墾殖、設置工作物之行為，與甲
○○有犯意聯絡及行為分擔。其後，甲○○與林資清所簽之合作
經營，主要係由甲○○負責向苗栗縣政府申請事宜，另由林資清
之馬上發公司負責實際整地作業，上訴人二人與林資清就雙方訂
約後對系爭擅自墾殖及設置工作物之行為，亦有犯意聯絡、行為
分擔，上訴人二人與林資清間，應論以共同正犯之依據及理由。
並說明證人即馬上發公司派駐福德農場之工地主任余錦輝所證，
及甲○○所提出於八十二年十二月三十一日聲明終止其與馬上發
公司簽定之委託經營契約書、協議書之函，或八十三年八月十二
日向公館鄉公所抗議該公所擅自與馬上發公司協議等函，並非有
利於上訴人二人之證據。縱使馬上發公司於墾殖及設置工作物完
畢後有違約行為，亦不足以為上訴人二人等並未參與墾殖及設置
工作物之有利認定。所為論斷，核與採證法則並無違背，亦不得
任意指摘，而資為合法之第三審上訴理由。(四)、原判決並說明：
上訴人二人雖係在原佔用之土地範圍內開發整地，惟上訴人二人
既將佔用之土地陸續開發整地作為農場、跑馬場使用，已屬變更
其使用型態，而非原佔用行為所能涵蓋，而屬另一擅自墾殖及設
置工作物之行為，自應受山坡地保育利用條例規定之規範。又上
訴人二人既然至八十二年六月八日前某日止，仍繼續有開發墾殖
及設置工作物之行為，則其等在本案山坡地內擅自設置工作物之
行為，應至福德農場整體開發完成時間即八十一年九月二十六日
起迄八十二年六月八日間之某日止，方屬犯罪終了。又告發人丙
○○係於八十九年十二月七日提出告發狀，續於九十年一月十五
日、同年二月二十日提出檢舉函，台灣苗栗地方法院檢察署檢察
官遂於同年三月十九日定期同年四月六日傳喚「被告」甲○○、
乙○○○，其後法務部又於同年五月三十日將丙○○於同年五月
二十一日所提檢舉函檢送該署，告發人復於同年六月一日提出檢
舉狀，檢察官再接續其他偵查作為等情，有台灣苗栗地方法院檢
察署八十九年度他字第六二五號卷可稽。檢察官已將上訴人二人
列為被告，並已定期傳喚訊問，實際已為偵查作為，並不因該案
係分「他」案或「偵」案而有異；而自檢察官發動偵查回溯十年
追訴權時效期間，上訴人二人之墾殖及設置工作物行為顯然尚未
終了，本案追訴權時效仍未完成等旨（見原判決第十二至十四頁
，理由一之(七)、(八)）。經核於法亦無不合。至於上訴意旨(七)所指
本院九十年度台非字第五一號判決所載，原非常上訴書引用之監
察院八十九年十二月十三日（八九）院台內字第891900796 號函
檢附之調查報告內容，與原判決認定之本件犯罪事實不同，且無
拘束法院判決之效力，自不容執以指摘，而據為適法之第三審上
訴理由。(五)、本院為法律審，除依刑事訴訟法第三百九十四條第
一項但書規定，得對之為調查之事項外，並不調查事實及證據。
上訴人二人於上訴本院始提出航空測量所九十五年五月十九日農
測調字第19592500083號及同年六月二日農測調字第 0959250012
號函（九十五年六月二十九日所提補充上訴理由狀），主張原判
決所認定八十二年六月八日前方完工一節，有所誤會云云，殊非
合法上訴第三審之理由。其餘上訴意旨，經核係置原判決所為明
白論斷於不顧，仍持已為原判決指駁之陳詞再事爭辯，及對於事
實審法院取捨證據與自由判斷證據證明力之職權行使，並就與判
決本旨無關之枝節事項，徒以自己之說詞，任意指摘，難認已符
合首揭法定之第三審上訴要件。其等上訴俱違背法律上之程式，
均應予駁回。
據上論結，應依刑事訴訟法第三百九十五條前段，判決如主文。
中    華    民    國  九十八  年   十一   月  二十七  日
                      最高法院刑事第九庭
                          審判長法官  邵  燕  玲
                                法官  李  伯  道
                                法官  孫  增  同
                                法官  李  英  勇
                                法官  呂  丹  玉
      本件正本證明與原本無異
                                      書  記  官
中    華    民    國  九十八  年   十二   月    三    日
                                                     ｍ


司法院資訊處製作；財團法人民間司法改革基金會備份。
